臺灣臺中地方法院刑事判決　　　　　　　　　　　　九十三年度訴緝字第二二五號
　　公　訴　人　臺灣臺中地方法院檢察署檢察官
　　被　　　告　甲○○
右列被告因遺棄案件，經檢察官提起公訴（八十八年度偵緝字第一一一三號），被告
於準備程序中就被訴事實為有罪之陳述，經受命法官告以簡式審判程序之旨，並聽取
公訴人及被告之意見後，本院合議庭裁定由受命法官獨任以簡式審判程序審理，判決
如左：
    主  文
甲○○對於無自救力之人，依法令應扶助，而不為其生存所必要之扶助，處有期徒刑
壹年貳月。緩刑參年。
    事  實
一、甲○○並無駕駛執照，竟於民國八十七年八月十六日十九時許，駕駛車牌號碼Ｆ
    六─九四二０號廂型車，沿台中縣豐原市○○路往台中市方向行駛，途經豐原市
    ○○路北坑巷絢超興業股份有限公司附近彎道時，原應注意汽車行駛時，駕駛人
    應注意車前狀況，並隨時採取必要之安全措施，而依當時情形亦無不能注意之情
    事，竟疏未注意車前狀況，而自後方撞擊同向路人乙○○，造成乙○○因受有頭
    部外傷、腦震盪及脊椎損傷併中心脊髓症候群等傷害（所涉過失傷害部分因逾期
    告訴，而由檢察官不另為不起訴處分），而無法自由活動，成為無自救力之人。
    甲○○明知其撞傷行人後，依法令應予以扶助送醫以免被撞之人之生命受有危險
    ，竟不為被撞之人生存所必要之扶助而予以遺棄，駕駛該廂型車逃逸。嗣經不詳
    路人記下廂型車之車牌號碼，始經警循線查獲，而甲○○亦經同行友人鄧素貞及
    不詳路人協助送醫，始倖免於難。
二、案經乙○○訴請臺灣臺中地方法院檢察署檢察官偵查起訴。
    理  由
一、右揭事實，業據被告甲○○於本院審理時供承不諱，核與告訴人乙○○之指訴，
    以及目擊證人鄧素真所結證之情節相符，亦與證人即案發後到場處理之警員劉洸
    華於本院訊問時具結所陳相吻合，並有肇事現場道路交通事故處理紀錄登記簿影
    本、診斷證明書及澄清醫院中港分院八十八年九月二十日以澄敬字第五五九號函
    所附告訴人之病歷資料影本一份，以及豐安醫院九十三年四月二十日（九十三）
    豐安義字第一八號函所附告訴人之就醫相關資料等存卷可憑。而按汽車駕駛人駕
    駛汽車肇事後，應即時處理，不得駛離，如肇事致人受傷或死亡，應即採取救護
    或其他必要措施，不得逃逸，道路交通管理處罰條例第六十二條定有明文，故汽
    車駕駛人，如肇事致人受傷，即負有救護受傷人之法定義務。本案被告甲○○於
    肇事後，對於已無自救力之告訴人乙○○，依法自負有扶助送醫之救護義務，竟
    仍駕車逃逸，未予必要之扶助行為，其遺棄犯行，洵堪認定。
二、按『刑法第二百九十四條第一項後段之遺棄罪，以負有扶助、養育或保護義務者
    ，對於無自救力之人，不為其生存所必要之扶助、養育或保護為要件。所謂「生
    存所必要之扶助、養育或保護」，係指義務人不履行其義務，於無自救力人之生
    存有危險者而言。是本院二十九年上字第三七七七號判例所稱：「若負有此項義
    務之人，不盡其義務，而事實上尚有他人為之養育或保護，對於該無自救力人之
    生命，並不發生危險者，即難成立該條之罪」，應以於該義務人不履行其義務之
    際，業已另有其他義務人為之扶助、養育或保護者為限；否則該義務人一旦不履
    行其義務，對於無自救力人之生存自有危險，仍無解於該罪責。』，最高法院著
    有八十七年台上字第二三九五號判例可資參照（本則判例於八十九年十月二十四
    日經最高法院八十九年度第九次刑事庭會議決議通過，並於八十九年十一月二十
    四日由最高法院依據最高法院判例選編及變更實施要點第九點規定以（89）台資
    字第六八五號公告之）。經查，告訴人乙○○於被撞後送至豐安醫院急診時，其
    意識狀態雖清楚，惟無法自由活動，故被以推床推入急診室就診，此有豐安醫院
    上開函示可參，顯見其當時係屬無自救力之人無訛。雖告訴人經其友人鄧素真及
    不詳路人協助送醫，始倖免於難，然渠等對告訴人而言，均非負有扶助、養育或
    保護義務之人，告訴人既非由其他有扶助、養育或保護義務之人為扶助送醫，則
    被告所為，仍係構成刑法第二百九十四條第一項之遺棄罪。又刑法第一百八十五
    條之四雖規定：駕駛動力交通工具肇事，致人死傷而逃逸者，處六月以上五年以
    下有期徒刑，惟查該條係於八十八年四月二十三日公布，於同年月二十五日施行
    ，而本案被告行為時係在上開增訂法條之前，依刑法第一條之規定（行為之處罰
    ，以行為時之法律有明文規定者，為限），被告所為尚無該條之適用，附此敘明
    。爰審酌被告無照駕車在先，於過失肇事並導致告訴人受傷非輕後，非但未下車
    救護，反而加速逃逸，及犯後初始並未積極賠償告訴人，且否認犯行，嗣經本院
    通緝到案後，始坦承犯行等一切情狀，量處被告有期徒刑一年二月，以資儆懲。
    末查，被告前未曾受有期徒刑以上刑之宣告，有臺灣高等法院被告全國前案紀錄
    表在卷可按，被告坦承犯行，且已與告訴人達成民事和解，有和解書一件附卷可
    稽，其深具悔意，經此教訓，當知警惕而無再犯之虞，本院綜核各情，所宣告之
    刑，認以暫不執行為適當，併予宣告緩刑三年，以啟自新。
據上論斷，應依刑事訴訟法第二百九十九條第一項前段、第二百七十三條之一第一項
，刑法第二百九十四條第一項、第七十四條第一款，判決如主文。
中      華      民      國      九十三      年    四    月    二十八    日
                                臺灣臺中地方法院刑事第十庭
                                    法  官  郭  瑞  祥
右正本證明與原本無異。
如不服本判決，應於判決送達後十日內向本院提出上訴狀，上訴於臺灣高等法院臺中
分院( 須附繕本 )。
                                    書記官
中    華    民    國      九十三      年       四      月     二十八    日
附錄論罪科刑法條
刑法第二百九十四條第一項：
對於無自救力之人，依法令或契約應扶助、養育或保護而遺棄之，或不為其生存所必
要之扶助、養育或保護者，處六月以上五年以下有期徒刑。
